臺灣高等法院刑事判決　　　　　　　 100年度上訴字第3097號
上　訴　人
即　被　告　邱朝清
　　　　　　吳源吉
上列 一 人
選任辯護人　許智勝律師
上列上訴人即被告等因違反水土保持法案件，不服臺灣桃園地方
法院100 年度訴字第330 號，中華民國100 年8 月9 日第一審判
決（起訴案號：臺灣桃園地方法院檢察署99年度偵字第7932號）
，提起上訴，本院判決如下：
    主  文
上訴駁回。
邱朝清緩刑年，並向公庫支付新臺幣拾伍萬元。
吳源吉緩刑年，並向公庫支付新臺幣伍萬元。
    事  實
一、吳澤宏、高森材（以上2 人均另案審理）均明知吳澤宏向其
    兄吳澤洋（經不起訴處分）借用坐落桃園縣龜山鄉○○段10
    59、1060、1061、1083、1086地號等5 筆土地係經依水土保
    持法規定公告之山坡地，因高森材欲於上開土地堆積土石，
    吳澤宏即於民國99年2 月10日起以每月新臺幣（下同）10萬
    元之租金，將該5 筆土地出租予高森材，其二人均為水土保
    持義務人，明知於上開山坡地欲堆積土石，應先擬具水土保
    持計畫，送請主管機關核定，竟共同基於未先擬具水土保持
    計畫，即在山坡地違法堆積土石之犯意聯絡，由高森材於99
    年3 月起，以每月4 萬5000元之代價僱請知情且同有前揭犯
    意聯絡之邱朝清擔任現場監工，邱朝清再依高森材指示，於
    99年3 月5 日起，讓知情且同有前揭犯意聯絡之吳源吉、賴
    賢章、蘇昭武（以上2 人均經原審判決確定）各駕駛車牌號
    碼800-AI號、176-GE號、921-GS號之營業貨運曳引車，自桃
    園縣龜山鄉○○○路、文化一路口之機場捷運站工地內載運
    土石至上開土地傾倒，總計已傾倒約180 輛車次之土方，邱
    朝清並負責駕駛挖土機將堆積在現場之土方推高，使該山坡
    地原地表植生盡遭破壞，地表裸露，已致生水土流失之情況
    。嗣於99年3 月7 日下午2 時40分許，為警在上開山坡地當
    場查獲吳源吉、賴賢章、蘇昭武各駕駛貨運曳引車正傾倒土
    石，另邱朝清正操作挖土機推高土方，始悉上情。
二、案經桃園縣政府警察局龜山分局報告臺灣桃園地方法院檢察
    署檢察官偵查起訴。
    理  由
壹、程序方面：
    按被告以外之人（包括證人、鑑定人、告訴人、被害人及共
    同被告等）於審判外之陳述雖不符刑事訴訟法第159 條之1
    至之4 等4 條之規定，經當事人於審判程序同意作為證據，
    法院審酌該言詞陳述或書面陳述作成時之情況，認為適當者
    ，得為證據，刑事訴訟法第159 條之5 第1 項定有明文。查
    本件下列所用於證明被告邱朝清、吳源吉犯罪之該被告以外
    之人於審判外之供述，公訴人、被告2 人及辯護人均於本院
    準備程序中表示同意作為證據（見本院卷第25至26頁），而
    本院審酌上開供述證據製作時之情況，無不當取供及證明力
    明顯過低之瑕疵，認以之作為證據應屬適當，揆諸前開規定
    ，前揭證據資料應有證據能力。
貳、實體方面：
一、上開事實，業據被告邱朝清、吳源吉於本院審理中為認罪之
    表示，經查：
（一）坐落桃園縣龜山鄉○○段1059、1060、1061、1083、1086
      地號等5 筆土地係吳澤洋所有，其中頂湖段1059、1060、
      1061地號於重測前為舊路坑段9 地號，另頂湖段1083、10
      86地號於重測前為舊路坑段2 地號，該等地號土地業經臺
      灣省政府依據山坡地保育利用條例第3 條規定以69年2 月
      6 日六九府農山字第120166號公告為山坡地保育利用範圍
      ，屬山坡地保育利用條例所稱之山坡地，嗣並經臺灣省政
      府依據水土保持法第3 條第3 款規定以85年3 月6 日八五
      府農水字第12314 號公告為山坡地，有土地所有權狀影本
      5 份、行政院農業委員會水土保持局99年4 月21日水保監
      字第0991809826號函及所附臺灣省政府公告2 份在卷可稽
      （見偵查卷第83至87、168 至171 頁），是上開5 筆土地
      均屬水土保持法所規定之山坡地，首堪認定。參以上開5
      筆土地之地目均為「林」，有土地所有權狀影本5 份附卷
      可佐（見偵查卷第83至87頁），且經證人即大地技師公會
      人員黃周易到庭證稱：本案基地東南側是山坳等語明確（
      見原審卷第72頁反面），觀諸現場查獲照片（見原審卷第
      28至37頁）所示土地之周遭景觀，亦清晰可見上開土地之
      邊坡種有林木，一望可知該等土地地勢並非平坦，而係有
      升、降坡度之山坡地甚明，證人即與被告吳源吉為相同載
      運土石至該處傾倒之貨運司機蘇昭武於警詢中亦坦稱：伊
      知道案發地點是山坡地等語不諱（見偵查卷第47頁），被
      告邱朝清、吳源吉2 人同在該處工作、駕車行經該處路段
      ，自難主張不知上開土地是山坡地。
（二）土地所有人吳澤洋將上開5 筆土地出借予其弟吳澤宏後，
      吳澤宏即再將之出租予高森材堆積土石使用，嗣高森材於
      99年3 月起，以每月4 萬5000元之代價僱請被告邱朝清擔
      任現場監工等情，經證人吳澤洋、吳澤宏、高森材證述明
      確（見偵查卷第73、149 至150 、189 至191 頁），復有
      吳澤宏與高森材簽定之土地租賃契約書影本在卷可憑（見
      偵查卷第77至79頁）。其後被告邱朝清再依高森材指示，
      於99年3 月5 日起，讓被告吳源吉、賴賢章、蘇昭武駕駛
      營業貨運曳引車，自桃園縣龜山鄉○○○路、文化一路口
      之機場捷運站工地內載運土石至上開土地傾倒，被告邱朝
      清並負責駕駛挖土機將堆積在現場之土石方推高等情，亦
      據被告邱朝清、吳源吉、證人賴賢章、蘇昭武供陳屬實（
      見偵查卷第17至19、37至38、45至47、54至55、132 至13
      3 、136 頁），並有扣押物品目錄表附卷可按（見偵查卷
      第91頁）；故被告邱朝清、吳源吉等人確有於上開山坡地
      堆積土石之行為。
（三）惟上揭人等於該山坡地堆積土石前，土地所有人吳澤洋、
      土地使用人吳澤宏、高森材均未依水土保持法規定，先擬
      具水土保持計畫，送請桃園縣政府核定等事實，經證人吳
      澤洋證稱：伊未向主管機關提出水土保持計畫等語（見偵
      查卷第150 頁）、證人吳澤宏證稱：伊透過朋友介紹，知
      道高森材有一批土要暫放曬乾，所以將上開土地租給高森
      材使用，但伊未檢具水土保持計畫向主管機關申請許可等
      語（見偵查卷第190 至191 頁），及證人高森材證稱：伊
      在未取得相關主管機關回應之前，就先行在上開土地上堆
      置土石等語（見偵查卷第150 頁、第190 至191 頁），並
      經桃園縣政府警察局龜山分局坪頂派出所警員至現場勘查
      屬實，有現場會勘紀錄1 份及現場照片24張在卷足憑（見
      偵查卷第93至107 頁，原審卷第28至39頁），是本件為未
      依水土保持法擬具水土保持計畫送請核定，即在山坡地違
      法堆積土石之行為至明。
（四）又據桃園縣政府水務處水土保持科會同大地技師公會人員
      黃周易、卓卿仁至桃園縣龜山鄉○○段1060、1061地號土
      地勘驗結果，認該基地東北側臨西勢湖路，西側臨一巷道
      ，基地東側有一狹長窪地，基地內堆積有4 堆廢棄磚塊，
      基地內西側並堆積有高約5 至6 公尺之土方，且該土方疏
      鬆、坡面裸露，現況未見有水土保持設施，違規人未擬具
      水土保持計畫，在政府公告山坡地範圍內堆積土方，改變
      地形地貌，破壞地表，影響天然地表水之入滲功能，並影
      響該區自然生態、環保景觀，已符合水土保持法施行細則
      第35條第1 項第2 款規定之破壞地表或地下水源涵養，已
      構成致生水土流失或毀損水土保持之處理與維護設施之要
      件之一等情，亦有桃園縣水務處水土保持科會勘紀錄、現
      場照片16張、桃園縣政府99年5 月12日府水保字第099018
      1693號函暨99年12月24日府水保字第0990573597號函等附
      卷可參（見偵查卷第199 至201 、210 頁，原審卷第22至
      25頁）；復經證人黃周易於原審審理時到庭證稱：其學歷
      為國立臺灣大學土木研究所碩士，現為大地技師公會會員
      ，迄至目前為止，已有約60次偕同桃園縣政府至山坡地勘
      察是否致生水土流失之經歷；本案基地東南側是山坳，會
      勘當時，看到現場填方的高度約7 、8 公尺，已無植被生
      長，而填方的坡面裸露，除未有覆蓋帆布等保護措施，也
      未設置臨時的截水溝、沉沙池，已破壞地表或地下水源涵
      養，降雨時土石直接從坡面沖刷到山坳，因而認定有造成
      水土流失之現象等語明確（見原審卷第72頁背面至73頁背
      面），足認前揭山坡地確已因被告邱朝清等人之違法堆積
      土石，而有水土流失之情形。
（五）承上，且經被告邱朝清於偵訊中對所訊堆置土方有無經過
      核可一節，答稱：伊不知道是否業已經過核可，伊不曉得
      本土地有無申請水土保持計畫等語（見偵查卷第132 、14
      9 頁），嗣於原審準備程序仍坦認：伊未看到縣政府所核
      發可以暫時堆置土石的公文等語（見原審審訴字卷第31頁
      反面），另被告吳源吉亦坦認：伊未索取任何證明資料確
      認現場土方堆置場是否合法等語明確（見偵查卷第136 頁
      ）。另參以證人高森材於本院審理中證稱：合法的土方場
      ，現場會立有綠底白字的標示牌，此為同業間所均知，而
      本件土方現場並未豎立綠底白字的標示牌等語（見本院卷
      第42頁），核與被告吳源吉、證人賴賢章、蘇昭武於原審
      審理時均供陳：如果是合法的土方場，現場會立有綠底白
      字之標示牌等語（見原審卷第44頁），及卷附查獲現場照
      片（見原審卷第28至37頁）顯示上開土地周圍並未立有任
      何之告示牌等情相符；顯見被告邱朝清、吳源吉均明知上
      開土地並非合法之土石堆置場甚明。則被告邱朝清、吳源
      吉既經由土地使用人高森材之同意，共同參與在山坡地堆
      積土石之使用行為，應同負實施水土保持處理與維護之責
      ，其等對該處係屬山坡地，堆置該等土石所呈現坡面裸露
      、無保護措施、降雨時將沖刷土石等情形，自一目瞭然，
      仍與該山坡地之使用人高森材共同於該處堆積土石，自屬
      有犯意之聯絡。被告邱朝清所辯：高森材曾口頭保證已向
      桃園縣政府申請，經核准可堆置土方等語，與其前揭所稱
      不知堆置土方是否業已經過核可、不知本土地有無申請水
      土保持計畫、伊未看到縣政府所核發可以暫時堆置土石的
      公文等語，已相扞格，無從為採，且被告邱朝清既不知是
      否業經核准，自無可能再向被告吳源吉、證人賴賢章、蘇
      昭武等載運土方之司機表示有申請許可一事。另證人高森
      材於本院審理中，時而證稱：僱用邱朝清時，並未告知是
      山坡地，沒有告知山坡地堆置土方要事先申請等語，另又
      證稱：有給邱朝清看合法堆置的影印文件，有向邱朝清口
      頭保證有向桃園縣政府申請合法堆積土方等語（見本院卷
      第41至42頁），亦前後矛盾，若證人高森材未將該土地屬
      山坡地之性質、須經申請一事告知被告邱朝清，又何須向
      被告邱朝清出示申請合法堆置之文件，並為口頭之保證，
      況其既未經核准堆積土石，至多僅有與吳澤宏簽立之租賃
      契約書，何來相關文件可供出示，可徵其證言迴護被告邱
      朝清之心態；嗣證人高森材於本院審理中再經詰問，亦陳
      明：沒有將堆置許可證拿給邱朝清看等語（見本院卷第42
      頁），足認被告邱朝清上開所辯係脫責之詞。
（六）被告吳源吉之辯護人雖請求再為鑑定本件系爭山坡地有無
      致生水土流失情形，然被告邱朝清、吳源吉2 人於本院審
      理中已為認罪之表示，且前揭山坡地於被告邱朝清、吳源
      吉等人遭警查獲時所呈現堆積高約5 至6 公尺之土方，該
      土方疏鬆、坡面裸露，無植被生長，未有覆蓋帆布或其他
      任何保護措施，也未設置臨時的截水溝、沉沙池等情形，
      為被告等人所不否認，且有現場照片可參，降雨時土石顯
      然將直接從坡面沖刷到山坳，破壞地表或地下水源涵養至
      明，該處地表裸露，地形地貌亦已破壞，天然地表水之入
      滲功能、該區自然生態、環保景觀，顯均受有影響，並經
      當地主管機關會同大地技師公會會員鑑定如前，衡無再為
      鑑定之必要，附此說明。綜上，本件事證已臻明確，被告
      邱朝清、吳源吉2 人犯行洵堪認定，均應依法論科。
二、按公、私有土地之經營或使用，依本法應實施水土保持處理
    與維護者，該土地之經營人、使用人或所有人，為水土保持
    法所稱之水土保持義務人，該法第4 條定有明文；又於山坡
    地堆積土石，應經調查規劃，依水土保持技術規範實施水土
    保持之處理與維護；水土保持義務人於山坡地從事堆積土石
    之行為，應先擬具水土保持計畫，送請主管機關核定，如屬
    依法應進行環境影響評估者，並應檢附環境影響評估審查結
    果一併送核，水土保持法第8 條第1 項第5 款、第12條第1
    項第4 款亦有明文。是核被告邱朝清、吳源吉於前揭山坡地
    從事堆積土石之行為，違反前開規定，未先擬具水土保持計
    劃，致生水土流失之所為，係犯水土保持法第33條第3 項前
    段之罪。又山坡地保育利用條例第35條第3 項前段雖亦有相
    同規範，然參以水土保持法第1 條第2 項所定：「水土保持
    ，依本法之規定，本法未規定者，適用其他法律之規定。」
    就立法體例而言，水土保持法應屬山坡地保育利用條例之特
    別法，應優先適用（最高法院88年台非字第278 號判決意旨
    參照），附此說明。被告邱朝清、吳源吉與高森材、吳澤宏
    、賴賢章、蘇昭武等人間有犯意之聯絡、行為之分擔，均屬
    共同正犯；又水土保持法第33條第3 項前段之罪之行為主體
    以有擬具水土保持計畫義務之人為限，係因身分而成立之罪
    ，被告邱朝清、吳源吉雖非水土保持法第4 條所定之水土保
    持義務人，然其等與具該身分之吳澤宏、高森材共同實行犯
    罪，依刑法第31條第1 項規定，仍成立本罪之共同正犯，並
    參以被告邱朝清、吳源吉2 人所為致生水土流失而對國土生
    態、環境之影響，均不宜依刑法第31條第1 項但書規定減輕
    其刑。
三、原審關於被告邱朝清、吳源吉部分，本於同上見解，適用水
    土保持法第33條第3 項前段、刑法11條前段、第28條、第31
    條第1 項、第41條第1 項前段等規定，並審酌被告邱朝清、
    吳源吉2 人為圖一己之利，違法在山坡地堆積土石，破壞自
    然景觀、水土保持之犯罪情節，兼衡其等犯罪之動機、目的
    、手段、生活狀況、智識程度、犯後態度、因本件犯罪所得
    之利益、家庭狀況及資力等一切情狀，量處被告邱朝清有期
    徒刑6 月，如易科罰金，以3000元折算1 日、被告吳源吉有
    期徒刑6 月，如易科罰金，以1000元折算1 日之刑，經核認
    事用法尚無不合，量刑亦稱允當。被告2 人對原判決不服，
    於上訴狀表明否認犯罪，提出上訴意旨略以：被告邱朝清受
    僱於高森材僅有3 日，被告吳源吉則係聽從友人邱朝清指示
    ，僅載運1 車土方至上開土地傾倒，對系爭土地是否屬山坡
    地、在該處堆積土石是否需事先申請，均難以知悉或與高森
    材有犯意聯絡；而證人黃周易為桃園縣政府外聘之水土保持
    技師，疑有偏頗之虞等語，求為無罪之諭知。惟被告邱朝清
    、吳源吉2 人嗣於本院審理中均為認罪之表示，且其等如何
    共同參與前揭未先擬具水土保持計劃即堆積土石，致生水土
    流失之行為，本院已列舉事證並說明如前；原審參諸卷附各
    項證據而為事實之認定，其認事用法並無違誤，被告2 人於
    上訴狀所載否認犯罪各節，俱不可採，其等上訴均無理由，
    應予駁回。
四、又查，被告邱朝清前未曾因故意犯罪受有期徒刑以上刑之宣
    告，另被告吳源吉前因故意犯贓物罪受有期徒刑以上刑之宣
    告，執行完畢或赦免後，5 年以內未曾因故意犯罪受有期徒
    刑以上刑之宣告，有本院被告前案紀錄表附卷可稽，其等因
    思慮不周，致涉本罪，參與未久即遭破獲，犯後於本院審理
    中終能坦承犯行，尚知悔悟，其等經此偵、審教訓，當已知
    所惕勉而無再犯之虞，本院綜核各情，認對被告2 人所宣告
    之刑皆以暫不執行為適當，故均併予宣告緩刑3 年，並依其
    等涉案之情節，令被告邱朝清向公庫支付15萬元，另命被告
    吳源吉向公庫支付5 萬元，以啟自新。
據上論斷，應依刑事訴訟法第368 條、第364 條，刑法第74條第
1 項第1 款、第2 項第4 款，判決如主文。
本案經檢察官李良忠到庭執行職務。
中    華    民    國   100    年    12    月    13    日
                  刑事第十九庭審判長法  官  鄧振球
                                    法  官  潘翠雪
                                    法  官  彭幸鳴
以上正本證明與原本無異。
如不服本判決，應於收受送達後10日內向本院提出上訴書狀，其
未敘述上訴之理由者並得於提起上訴後10日內向本院補提理由書
（均須按他造當事人之人數附繕本）「切勿逕送上級法院」。
                                    書記官  陳靜姿
中    華    民    國   100    年    12    月    13    日
附錄本案論罪科刑法條：
水土保持法第33條：
  有下列情形之一者，處新臺幣6 萬元以上30萬元以下罰鍰：
  一、違反第8 條第1 項規定未依水土保持技術規範實施水土保
      持之處理與維護，或違反第22條第1 項，未在規定期限內
      改正或實施仍不合水土保持技術規範者。
  二、違反第12條至第14條規定之一，未先擬具水土保持計畫或
      未依核定計畫實施水土保持之處理與維護者，或違反第23
      條規定，未在規定期限內改正或實施仍不合水土保持技術
      規範者。
  前項各款情形之一，經繼續限期改正而不改正者或實施仍不合
  水土保持技術規範者，按次分別處罰，至改正為止，並令其停
  工，得沒入其設施及所使用之機具，強制拆除及清除其工作物
  ，所需費用，由經營人、使用人或所有人負擔。
  第1 項第2 款情形，致生水土流失或毀損水土保持之處理與維
  護設施者，處6 月以上5 年以下有期徒刑，得併科新臺幣60萬
  元以下罰金；因而致人於死者，處3 年以上10年以下有期徒刑
  ，得併科新臺幣80萬元以下罰金；致重傷者，處1 年以上7 年
  以下有期徒刑，得併科新臺幣60萬元以下罰金。
水土保持法第12條第1 項第4 款
  水土保持義務人於山坡地或森林區內從事下列行為，應先擬具
  水土保持計畫，送請主管機關核定，如屬依法應進行環境影響
  評估者，並應檢附環境影響評估審查結果一併送核：
  四、開發建築用地、設置公園、墳墓、遊憩用地、運動場地或
      軍事訓練場、堆積土石、處理廢棄物或其他開挖整地。